【裁判字號】    95,抗,83
【裁判日期】    950427
【裁判案由】    選派檢查人
【裁判全文】
臺灣臺北地方法院民事裁定                95年度抗字第83號
抗  告  人  展研企業股份有限公司
法定代理人  乙○○
代  理  人  黃鈺華律師
相  對  人  甲○○
代  理  人  黃秀蘭律師
上列當事人間選派檢查人事件，抗告人對於中華民國九十四年十
二月十六日本院94年度司字第942 號裁定提起抗告，本院裁定如
下：
    主  文
抗告駁回。
抗告程序費用新台幣壹仟元由抗告人負擔。
    理  由
一、依民事訴訟法第一百六十九條第一項規定：「法人因合併而
    消滅者，訴訟程序在因合併而設立或合併後存續之法人，承
    受其訴訟以前當然停止。」，又承受訴訟應提出書狀於受訴
    法院，由法院送達於他造，同法第一百七十五條、第一百七
    十六條分別定有明文，此於非訟事件亦準用之（非訟事件法
    第十一條規定參照）。經查，抗告人原法定代理人為余宗澤
    ，嗣在抗告人提起抗告後之民國95年1 月20日變更為乙○○
    ，乙○○遂於95年4 月14日提出書狀聲明承受訴訟，經核與
    前開法條規定相符，應予准許。
二、抗告人抗告意旨略以：
  (一)抗告人已於94年11月20日召開董事會，決議於同年12月11日
    召開股東會，相對人有參與該次董事會，且抗告人另於同年
    11月21日發開會通知，於同月22日送達相對人，故相對人已
    受合法通知，雖相對人未出席該次股東會，但仍無礙於前揭
    股東會之合法性。況前述董事會報告事項「展研公司93年度
    營業報告書及監察人查核93年度決算表冊報告」及承認事項
    「展研公司93年度財務報表」與94年12月11日股東會討論議
    案完全相同，亦為相對人要求檢查之業務帳目與財產情形，
    故本件實無為檢查之必要。
  (二)相對人雖自92年3 月17日起即擔任抗告人之董事，但其所持
    有之股份均為抗告人前董事長余宗澤所出資，相對人僅為名
    義股東，其係於94年1 月25日與余宗澤簽訂協議書後始取得
    實質股權，顯然未繼續持有抗告人股份達一年以上，不具當
    事人適格要件。
  (三)況依前開相對人與余宗澤間協議書第十七條約定，相對人已
    表明就協議書簽訂前所發生之情事不再提起任何訴訟或為請
    求，相對人顯已違反協議書約定。再者，相對人在簽訂協議
    書前均已知悉抗告人營業情形與財務狀況，此自協議書第八
    、九條約定可知。
  (四)再依公司法第二百十八條第一項、第二百十九條第一項規定
    ，檢查公司業務帳目及財產情形本即屬公司監察人之權責，
    相對人如有瞭解之必要，可請求監察人行使職權，無須聲請
    法院選定檢查人。
  (五)聲明：(1)原裁定廢棄；(2)聲請及抗告程序費用，均由相對人
    負擔。
三、相對人則陳稱：相對人非僅為抗告人公司名義上股東。又相
    對人雖有參加94年11月20日董事會，但抗告人前董事長余宗
    澤所提出之相關財務報表，內容均十分簡要，關於股東往來
    、公司佣金收入不僅帳目不清，亦不符商業會計法所定之財
    務會計帳冊報表要求，更未檢附相關憑證以稽，經相對人當
    場對抗告人相關財務報表持保留意見。至於抗告人公司之監
    察人係余宗澤之胞妹，尚無法期待其能確實查核抗告人相關
    帳冊，故本件仍有聲請選派檢查人之必要等語。並聲明：抗
    告駁回。
四、依公司法第二百四十五條規定：「繼續一年以上，持有已發
    行股份總數百分之三以上之股東，得聲請法院選派檢查人，
    檢查公司業務帳目及財產情形。」，原本關於公司之財務及
    業務帳目，其檢查權及查核權係由公司監察人所擔任（公司
    法第二百十八條規定參照），但股東除了被動的接受董事會
    所編造之財務報告，及監察人對公司業務、財務狀況，以及
    對於各項表冊之意見外，是否得自行或指派檢查人檢查公司
    財務及業務狀況？為保障股東投資權益，免於董事會或監察
    人之欺瞞，本條遂允許股東得享有此項權利，同時為避免少
    數股東濫用權利，恣意擾亂公司營運，對於股東權利之行使
    即藉由檢查人之選派加以適度規範，此乃公司法所賦予對公
    司財務會計事項內部監控之少數股東權，其本質上亦屬於股
    東共益權行使項目，乃涉及參與公司之經營管理為目的可得
    行使之權利。而依該條所定聲請選派檢查人之規定，除具備
    繼續一年以上持有已發行股份總數3%以上之股東之要件外，
    別無其他資格之限制，且公司法亦未限制少數股東於必要時
    始得聲請法院選派檢查人。是相對人如具有股東身份，繼續
    一年以上持有已發行股份總數3%以上之股份，亦非濫用公司
    法第二百四十五條第一項所賦予之權利，恣意擾亂公司正常
    營運，即已符合聲請法院選派公司檢查人之要件，法院自應
    准許之（最高法院86年度台抗字第108 號裁定意旨參照）。
    經查：
  (一)聲請人即相對人甲○○為抗告人公司繼續一年以上，持有已
    發行股東總數3%以上股東之事實，有抗告人公司變更登記事
    項表以為佐證，並經原審核閱無誤，認定相對人持有股數為
    22,495股，已超過抗告人公司已發行股份總數45,000股之百
    分之三；而依上開變更登記事項表所載之董事人數、任期等
    觀之，登記為董事三人，任期自92年3 月17日至95年3 月16
    日，相對人係於92年3 月17日擔任相對人之董事，迄今持股
    已繼續一年以上，故相對人顯已符合公司法第二百四十五條
    第一項規定之要件，原審法院裁定准許其選派檢查人之聲請
    ，於法尚無不合。
  (二)抗告人雖以前揭二(二)、(三)等情詞抗辯：
  1.惟查，依抗告人公司變更登記事項表所載，相對人確為抗告
    人繼續一年以上持有已發行股份總數3%以上之股東，已如前
    述；而相對人所持有之股份是否為余宗澤所出資、其是否僅
    為名義股東而非真正權利人等節，縱使如抗告人所述，相對
    人應繳納之股款係由余宗澤支付者，然對抗告人公司而言，
    余宗澤既已以相對人名義繳納股款，且登記相對人為抗告人
    公司之董事，則相對人確已取得股東身分，堪以認定。
  2.至於相對人與余宗澤間簽訂之協議書，係為重建其二人間婚
    姻暨財產分配事宜，有協議書在卷可稽，尚與非協議書當事
    人之抗告人無涉，是以，依債之相對性原則，此協議書僅拘
    束契約當事人即相對人、余宗澤雙方，其效力尚不及於兩造
    之間。況且，前述協議書並未就相對人基於股東地位可對抗
    告人行使之相關權利予以約定，顯難認相對人已拋棄其對抗
    告人公司之相關權利（民法第七百三十六條、第七百三十七
    條規定參照），故自不得以抗告人已於協議書第十七條同意
    就協議書簽訂前所發生之情事不再提起任何訴訟或為請求乙
    節，而認相對人已拋棄其依公司法第二百四十五條第一項可
    得行使之少數股東對公司業務帳目及財產之內部監控權。抗
    告人執此辯稱相對人本件聲請欠缺權利保護要件，並不足採
    。
  (三)至於，抗告人前未依公司法第一百七十條第二項規定，於會
    計年度終了六個月內召開股東常會，並進行盈餘分配，而遭
    主管機關台北市政府商業管理處處以罰鍰等情，有台北市商
    業管理處94年11月21日函可稽（見本院卷第14頁）。雖抗告
    人陳稱其業已於繳納罰鍰後，另於94年12月11日召開股東會
    ，並合法通知相對人召開股東常會等語，但經本院依職權函
    詢台北市政府商業管理處後，查明抗告人有無召開94年度股
    東常會一事，台北市政府則於95年2 月16日函覆本院表示其
    並無抗告人公司召開94年度股東常會之相關文件（見本院卷
    第41頁），故抗告人所述其已召開94年度股東常會一節，是
    否確實，即有疑義。
  (四)縱如抗告人所陳，其確已召開94年度股東常會，然相對人既
    對於94年12月11日當日股東會中承認事項之財務報表等內容
    有所質疑，依前開四檢查人制度設置之說明，自仍有選派檢
    查人之必要。
  (五)再者，檢查人之權限，僅在調查事實之真相及發起人、董事
    或清算人等執行職務是否適法，而將其調查結果報告其選任
    機關，藉以促進其選任機關採取改善行動，或作為選任機關
    採取必要措施之前提要件而已，則其具體權限，尚因選任情
    形之不同而異，自與監察人之查核權迥異。故抗告人所述相
    對人若有瞭解公司業務帳目及財產情形，請求監察人行使職
    權即為已足，無須聲請法院選派檢查人乙節，亦屬無據。
  (六)綜前所述，相對人聲請本院選派檢查人以檢查抗告人業務帳
    目及財產情形，尚非濫用少數股東權。另依公司法第二百四
    十五條第一項選派之檢查人，並無資格之限制，原審在審認
    呂欣諄會計師之學、經歷及專長後，選定其為檢查人，於法
    並無不合。
五、從而，抗告意旨指摘原裁定不當，求予廢棄，為無理由，應
    予駁回。
六、爰裁定如主文。
中    華    民    國    95    年    4     月    27    日
                  民事第三庭審判長法  官  黃莉雲
                                  法  官  黃書苑
                                  法  官  賴錦華
得於十日內以違背法令為理由，向本院提出再抗告，而後始可再
抗告於最高法院
中    華    民    國    95    年    4     月    27    日
                                  書記官  林桂玉


司法院資訊處製作；財團法人民間司法改革基金會備份。
